【裁判字號】    87,易,4818
【裁判日期】    900330
【裁判案由】    專利法
【裁判全文】
臺灣板橋地方法院刑事判決                        八十七年度易字第四八一八號
    公  訴  人  臺灣板橋地方法院檢察署檢察官
    被      告  甲○○
右列被告因違反專利法案件，經檢察官提起公訴（八十七年度偵字第一０七０八號）
，本院判決如左：
    主  文
甲○○無罪。
    理  由
一、公訴意旨略以：被告甲○○係位於臺北縣樹林市○○街一巷三九之五號之旭鋒不
    銹鋼工業股份有限公司（下稱旭鋒公司）負責人，明知「自體加熱式飯盒蒸籠」
    業經告訴人乙○○於民國（下同）八十二年八月二十一日取得新型第八五二三八
    號專利權之產品，斯時仍於其專利期間內，竟未經告訴人之授權或同意，即基於
    概括犯意，自八十六年十二月間某日起，連續在上開旭鋒公司內，擅自仿製侵害
    上開專利權之「原味蒸汽鍋」產品，並於八十七年二月中旬，將該等侵害專利權
    之產品銷售予不特定人圖利，迄八十七年四月二十四日下午一時許，始經告訴人
    會同警方赴旭鋒公司查獲上情，因認被告涉有專利法第一百二十五條及第一百二
    十八條之罪嫌云云。
二、按犯罪事實應依證據認定之，無證據不得推定其犯罪事實；又不能證明被告犯罪
    者，應諭知無罪之判決；刑事訴訟法第一百五十四條及第三百零一條第一項分別
    定有明文。
三、公訴人認被告涉有專利法第一百二十五條及第一百二十八條之罪嫌，無非以告訴
    人乙○○之指訴，卷附經濟部中央標準局新型第八五二三八號專利證書影本、照
    片、存證信函、國立臺灣大學嚴慶齡發展基金會合設工業研究中心鑑定報告書、
    告訴人提出之專利侵害鑑定報告，以及扣案之「原味蒸汽鍋」成品等為據。惟訊
    據被告甲○○堅決否認有違反專利法犯行，辯稱：「原味蒸汽鍋」係依旭鋒公司
    董事郭源利之專利而製作，與告訴人所享有上開新型專利權之內容並不相同，且
    郭源利之專利嗣後亦獲核准取得新型第一六三二八三號專利權，伊並無違反專利
    法之情事等語。
四、經查：本件依告訴人之指訴、經濟部中央標準局新型第八五二三八號專利證書影
    本、照片、存證信函定報告書、扣案「原味蒸汽鍋」產品，雖堪認告訴人確享有
    上開新型專利權及被告確有產銷「原味蒸汽鍋」產品之情事，然質諸被告既不否
    認其產銷「原味蒸汽鍋」之事實，則被告所為是否侵害告訴人之專利權，乃須視
    告訴人所享有上開新型專利權之申請範圍內容與「原味蒸汽鍋」之構成內容是否
    相同而定，而本件關於上開新型專利權之申請專利範圍內容與「原味蒸汽鍋」之
    構成內容是否相同一節，先後經告訴人、公訴人及旭鋒公司董事郭源利委請拓腦
    國際專利商標事務所、國立臺灣大學嚴慶齡發展基金會合設工業研究中心及財團
    法人中國生產力中心實施鑑定比對結果，雖拓腦國際專利商標事務所及國立臺灣
    大學嚴慶齡發展基金會合設工業研究中心均認二者內容相同，財團法人中國生產
    力中心則持相反見解認為二者內容不同，並分別製有專利侵害鑑定報告（含圖示
    及照片）在卷可查，然經本院細繹該等鑑定報告內容，同時參核卷附由告訴人提
    出之專利公報（八十二年八月二十一日，公告編號：211695號）及專利說明書影
    本後，認告訴人所享有上開新型專利權之申請專利範圍，係一種自體加熱式飯盒
    蒸籠，其主體包括有多互相套接成直立筒狀之鍋層，於該鍋層內設一空心導管，
    並於鍋頂層加設一含有握把之上蓋，該等鍋層下方則設有一套合之加熱水盤，該
    水盤內之水受熱蒸發之水蒸氣，可透過該等鍋層內之空心導管傳送，沿該水盤之
    底部則設有一燃燒室，該燃燒室兩側設有耳部，以供組接兩只可互相分解、套合
    之繫緊件，且於該燃燒室之機座預設側通氣孔，於其底面裝設腳柱，一側更設有
    適當之大小門板，而於其內部設有一上下護蓋所組成之空室，該空室內置一油盒
    ，且該上下護蓋設有延伸舌以供鎖接，頂面則設置一隔熱片，該隔熱片設有一同
    心線之通孔，並預置一火頭，使其預設之蕊線進入該油盒中，上述燃燒室之機座
    底面，相對位置設有含相對之孔，以供裝入或卸下該上下護蓋，其中，該上護蓋
    係設為一由外向內凹之表面，並承受於該隔熱片略為擴張之Ｖ形斷面之表面上，
    而被告產銷之「原味蒸汽鍋」，則係一種汽鍋，主要由一外鍋、一漏網鍋、一氣
    鍋、一蒸盤、五小鋼杯所組成，其中外鍋係一習用之鍋體，於鍋口處具有一擴階
    唇邊，可配合鍋蓋之罩蓋、鍋蓋係由一不銹鋼與強化玻璃組設而成之蓋體，可於
    蒸煮時目視鍋內情況，汽鍋係套置於外鍋內使用，其底部略呈倒Ｖ型，並於鍋內
    倒Ｖ底部之頂端處連設一空心導管，此空心導管頂端呈封閉狀態，而於近端側之
    管體周緣處開設有數小氣孔，可供水蒸氣由此氣孔噴入鍋內，蒸盤係呈一圓形之
    板體，具適當高度之折緣，且於圓心處設一配合空心導管大小之通孔，使蒸盤能
    套置於汽鍋內之底側，漏網鍋係套置於外鍋內使用，其於鍋體之周緣及底側設有
    數網狀孔，使漏網鍋能方便食物與熱水或熱油之分離，鋼杯係配合蒸盤置於汽鍋
    內使用，綜上諸元，二者基本構造上雖均有「以蒸汽氣化方式烹煮食物，並以中
    空導管傳遞該等蒸汽」之部分，惟告訴人所享上開新型專利權之申請範圍內容尚
    包括自體加熱構件之部分，依卷附告訴人於專利說明書之創作說明所陳「‧‧‧
    無論使用加熱箱或電鍋，其必須使用到電源，但在野外郊遊或露營時，則因無法
    取得電源，故一般飯盒均難以適用次此類場所。而較偏遠地區之工作人員，如林
    班工作者、工地工人等，由於其均無電力之供應，亦難以食用溫熱之飯盒，委實
    相當困擾、爰是，本創作即是在提供一種自體加熱式飯盒蒸籠設計‧‧‧」等語
    ，以及卷附經濟部智慧財產局與經濟部就先後被告申請舉發上開新型專利案所為
    之八十九年五月十七日（八九）智專三（一）０二０一五字第０八九八九０００
    八二七號舉發審定書及八十九年十月四日經（八九）訴字第八九０八八八一四號
    訴願決定書理由欄內記載「‧‧‧舉發附件二、三、四並無系爭專利以蒸氣式蒸
    發及可攜帶自體加熱之效果，即該等證據與系爭專利之技術手段、主要構成及作
    用效果皆有不同‧‧‧」等語觀之，該等自體加熱構件部分，顯係告訴人所享上
    開新型專利權申請範圍之關鍵必要技術特徵，被告產銷之「原味蒸汽鍋」既完全
    不具有此等自體加熱構件部分，自無何等「自體加熱」之功效可言，其構成技術
    中亦無其他得置換以達相同目的與功效之部分，揆諸「全要件原則」及「均等論
    」等專利侵害比對準則，自難認其有侵害告訴人所享上開新型專利權之情事，至
    被告產銷之「原味蒸汽鍋」雖與告訴人所享上開新型專利權之申請範圍同具有「
    以蒸汽氣化方式烹煮食物，並以中空導管傳遞該等蒸汽」之部分，然旭鋒公司董
    事郭源利嗣以其製造「原味蒸汽鍋」之技術，向經濟部智慧財產局申請獲核准之
    新型第一六三二八三號專利權之申請專利範圍，係一種蒸汽鍋結構改良，主要包
    括一外鍋、外鍋蓋、外鍋蓋頭、內鍋、內鍋蓋及內鍋頭，其中外鍋為一內部可容
    置內鍋之容器，其鍋審上緣具有一向外側突出之凸緣，由凸緣往下延伸，係形成
    向鍋體內璧凸出一頂持部，及於鍋體兩側具有手柄之形式，外鍋蓋係可蓋於外鍋
    上緣，其表面以嵌合方式設有一環狀透明之強化玻璃，中央處具有一外鍋蓋頭，
    於外鍋蓋表面適當位置並設有一透氣孔，內鍋係設於外鍋內部成裝食物之容器，
    上緣為一往外翻摺之鍋緣，內鍋中央設有一凸出、中空管狀之汽柱，汽柱頂端具
    有外螺紋，外螺紋下緣有貫穿孔，以供插銷穿設，於插銷下方並設有汽孔，內鍋
    蓋係設內鍋上緣，其中央具有一透孔，該內鍋蓋係由透孔周緣之平直部向外延伸
    成波浪狀之翻摺部，於其翻摺部之未端並形成向下下灣摺之圓弧部，在翻摺部上
    方之適當處，並設有兩個呈一八０度對應之手柄，內鍋蓋頭為一近似Ｔ形之外觀
    ，其底部具有內凹圓孔，於內凹圓孔表面設有內螺紋，有卷附由被告所提出之專
    利證書及專利公報（八十七年五月十一日，公告編號：331727號）影本各一份附
    卷可稽，足見旭鋒公司董事郭源利顯係以其製造前開「原味蒸汽鍋」之技術，向
    經濟部智慧財產局申請新型專利權獲核准，而其申請專利範圍中，既亦包括「以
    蒸汽氣化方式烹煮食物，並以中空導管傳遞該等蒸汽」之部分，堪認「原味蒸汽
    鍋」之此部分構件與告訴人所享有上開新型專利權之申請專利範圍尚屬無涉，且
    其既得以製造「原味蒸汽鍋」之技術向經濟部智慧財產局申請新型專利權獲准，
    益徵被告產銷「原味蒸汽鍋」並無侵害告訴人所享有之上開新型專利權之情事。
    綜上所述，被告產銷前開「原味蒸汽鍋」既未侵害告訴人所享有上開新型專利權
    ，復查又無其他積極、確切之證據足資證明被告涉有公訴意旨所指之違反專利法
    犯行，自屬不能證明其犯罪，揆諸前揭說明，乃應為無罪之諭知。
據上論斷，應依刑事訴訟法第三百零一條第一項，判決如主文。
本案經檢察官蔡顯鑫到庭執行職務
中      華      民      國       九十       年     三     月    三十    日
                                        臺灣板橋地方法院刑事第二庭
                                            法  官  王  屏  夏
右正本證明與原本無異。
如不服本判決，應於判決送達後十日內，向本院提出上訴狀。
                                            書記官  楊  璧  華
中      華      民      國       九十       年     三     月    三十    日


司法院資訊處製作；財團法人民間司法改革基金會備份。
